【裁判字號】    89,上,995
【裁判日期】    901106
【裁判案由】    給付借款
【裁判全文】
台灣高等法院民事判決  八十九年度上字第九九五號
      上  訴  人  乙○○
                  丙○○
                  甲○○
      上  訴  人  丁○○○○○.
      訴訟代理人  林凱旋
                  陳麗君
右當事人間請求給付借款事件，上訴人對於中華民國八十九年七月十九日臺灣士林地
方法院八十五年度訴字第五三七號第一審判決提起上訴，本院判決如左：
    主    文
原判決不利於上訴人乙○○、丙○○、甲○○部分廢棄。
右廢棄部分，上訴人林軒宇在第一審之訴及假執行之聲請均駁回。
上訴人林軒宇之上訴駁回。
第一、二審訴訟費用由上訴人林軒宇負擔。
    事實及理由
一、按已起訴之事件，在訴訟繫屬中，該訴訟之當事人不得更以他造為當事人，就同
    一訴訟標的提起新訴或反訴，此觀民事訴訟法第二百五十三條之規定自明。所謂
    就同一訴訟標的提起新訴或反訴，不僅指後訴係就同一訴訟標的求為與前訴內容
    相同之判決而言，即後訴係就同一訴訟標的，求為「與前訴內容可以代用」之判
    決，亦包含在內。故前訴以某請求為訴訟標的求為給付判決，而後訴以該請求為
    訴訟標的，求為積極或消極之確認判決，仍在上開法條禁止重行起訴之列，最高
    法院四十六年度台抗字第一三六號判例可資參照。經查，上訴人乙○○等之被繼
    承人林順萬雖向台灣士林地方法院以八十年度訴字第九四八號事件對上訴人林軒
    宇起訴請求「確認上訴人（即本件上訴人林軒宇）就民國七十六年六月十二日，
    台北市士林地政事務所士林字第一五九○一號收件，以台北市○○區○○段二小
    段一七○地號土地應有部分二分之一及同所建號二○六六六號及二○六六七號即
    台北市○○○路○段二四四巷十五號地面層及二層共同擔保，設定最高限額抵押
    權新台幣二百萬元之抵押債權不存在」，然此為消極之確認判決，並不具有給付
    之性質，與上訴人林軒宇主張屬於上開抵押權所擔保之債權一百七十萬元部分，
    另行基於消費借貸關係，提起本件給付訴訟之內容，並無可以代用之性質，故與
    民事訴訟法第二百五十三條之規定無違，合先敘明。
二、上訴人林軒宇（即林碧霞）主張：上訴人乙○○等之被繼承人林順萬及上訴人丙
    ○○於民國（下同）七十六年六月間共計向上訴人林軒宇借款新台幣（下同）二
    百五十萬元，尚未清償，因林順萬於八十二年十月十一日死亡，上訴人林軒宇遂
    以林順萬之繼承人三人為被告，請求連帶給付上開借款債務其中一百七十萬元以
    及約定之利息、違約金等語。並聲明：(一)原判決不利於上訴人林軒宇之部分廢棄
    。(二)上訴人乙○○等應再連帶給付上訴人林軒宇四十七萬六千零二十六元及如下
    計算之利息：1.一百七十萬元部分，自七十六年六月十二日起至八十年八月三十
    日止，按週年利率百分之二十計算之利息。2.四十七萬六千零五十三元部分，自
    八十年八月三十一日起至清償日止，按週年利率百分之二十計算之利息，及如下
    計算之違約金：(1)自七十六年十二月十六日起至七十七年一月十八日，就本金一
    百七十萬元，按每萬元每日五元計算之違約金。(2)自七十七年一月十九日起，至
    七十八年四月二十七日止，就本金一百四十五萬五千八百八十九元，按每萬元每
    日五元計算之違約金。(3)自七十七年一月十九日起，至七十八年四月二十七日止
    ，就本金二十四萬四千一百一十一元，按每萬元每日十元計算之違約金。(4)自七
    十八年四月二十八日起，至八十年八月三十日止，就本金一百三十八萬一千一百
    四十元，按每萬元每日五元計算之違約金。(5)七十八年四月二十八日起，至八十
    年八月三十日止，就本金三十一萬八千八百六十元，按每萬元每日十元計算之違
    約金。(6)自八十年八月三十一日起，至清償日止，就本金一百二十二萬三千九百
    七十四元，按每萬元每日五元計算之違約金。(7)自八十年八月三十一日起，至清
    償日止，就本金四十七萬六千零二十六元，按每萬元每日十元計算之違約金。(三)
    上訴人林軒宇願供擔保請准宣告假執行。(四)駁回上訴人乙○○等之上訴。
三、上訴人乙○○等則以：上訴人乙○○等之被繼承人林順萬及上訴人丙○○未曾向
    上訴人林軒宇借款，且上訴人林軒宇並未交付借款，因此林順萬及上訴人丙○○
    與上訴人林軒宇間消費借貸並未成立；又上訴人林軒宇擅自處分上訴人乙○○等
    之被繼承人林順萬所有坐落於台北市○○區○○段二小段第一七○地號土地（面
    積六六平方公尺）應有部分二分之一及其地上建物即台北市士林區○○○路○段
    二四四巷十五號一樓（建號：二○六六六）、二樓（建號：二○六六七）所有權
    全部（下稱延平北路房地）暨坐落台北縣三重市○○○段長泰小段一○五之十一
    地號土地（面積五一平方公尺）所有權全部及其上未辦保存登記之建物即台北縣
    三重市○○○路一四○巷十四號一、二樓（各五五．二九平方公尺）所有權全部
    （下稱三重市房地），應依民法第一百一十三條、民法第一百八十四條侵權行為
    規定對上訴人乙○○等負損害賠償責任，上訴人乙○○等之損害賠償債權金額已
    超過上訴人林軒宇所請求之金額，經抵銷後，上訴人乙○○等對上訴人林軒宇已
    不負任何債務等語，資為抗辯。並聲明：(一)原判決不利於上訴人乙○○等之部分
    廢棄。(二)前項廢棄部分，上訴人林軒宇在第一審之訴及假執行之聲請均駁回。(三)
    駁回上訴人林軒宇之上訴。(四)如有不利於上訴人乙○○等之判決，請准予提供擔
    保後得免為假執行。
四、兩造不爭之事實：
  (一)上訴人乙○○等之被繼承人林順萬對上訴人林軒宇另行提起塗銷登記等訴訟，經
    本院民事庭以八十八年上更(五)字第八號判決，並經最高法院以九十年台上字第一
    四五二號判決駁回上訴確定在案等情，為兩造所不爭執。
  (二)上訴人乙○○等之被繼承人林順萬已於八十二年十月十一日死亡之事實，為兩造
    所不爭執。
五、按「法院於確定判決理由中，就訴訟標的以外當事人主張之重要爭點，本於當事
    人辯論之結果，已為判斷時，除有顯然違背法令之情形，或當事人已提出新訴訟
    資料，足以推翻原判斷之情形外，應解為在同一當事人就與該重要爭點有關所提
    起之他訴訟，法院及當事人對該重要爭點之法律關係，皆不得任作相反之判斷或
    主張，以符民事訴訟上之誠信原則」，最高法院八十四年度台上字第二五三○號
    判決可供參考（最高法院八十八年度台上字第二二三○號判決亦採相同見解）。
    上訴人乙○○等之被繼承人林順萬提起訴請確認系爭抵押債權不存在等訴訟，經
    最高法院八十七年度台上字第二八三○號判決第五次發回更審。本院八十八年度
    上更(五)字第八號判決，確認「被上訴人（即林軒宇）於民國七十六年六月十二日
    在上訴人（即乙○○、丙○○、甲○○之被繼承人林萬順）所有坐落台北市○○
    區○○段二小段一七０地號土地應有部分二分之一，及其上建號二０六六六、二
    ○六六七號，即台北市○○○路○段二四四巷十五號地面層及二層建物上，所設
    定本金最高限額新台幣貳佰萬元之抵押債權不存在。被上訴人（即林軒宇）應將
    前項抵押權登記塗銷。台灣士林地方法院七十七年度民執速字第六三一號拍賣抵
    押物強制執行事件就上訴人之被繼承人林順萬所有上開第一項所示之不動產所為
    之強制執行程序，應予撤銷」，法院於判決理由中，就訴訟標的以外當事人主張
    之重要爭點，本於當事人辯論之結果，判斷上訴人林軒宇所主張之一百七十萬元
    （經抵銷後）、八十萬元借款債權不存在，並將最高限額二百萬元之抵押權塗銷
    。上訴人林軒宇不服提起上訴，經最高法院九十年度台上字第一四五二號判決駁
    回確定，有本院八十八年度上更(五)字第八號判決、最高法院九十年度台上字第一
    四五二號判決可證（請見本審卷卷一，第一八三頁至第一九三頁；卷二，第一六
    七頁至第一七一頁）。前開判決並無顯然違背法令之情形，而上訴人林軒宇提出
    之新訴訟資料，並不足以推翻原判斷，則兩造就與該重要爭點有關所提起之他訴
    訟，法院及當事人對該重要爭點之法律關係，皆不得任作相反之判斷或主張，本
    院依此原則，為相同之判斷。
六、經查，系爭房地及一○五之一一號土地，原均為上訴人之被繼承人林順萬（下稱
    林順萬）所有，於七十六年六月十二日設定本金最高限額二百萬元之抵押權予上
    訴人林軒宇，登記時記載利息及遲延利息為無，違約金每萬元每日十元，存續期
    間自七十六年六月十一日起至七十七年六月十日，業經辦理抵押權登記完竣，系
    爭房地之基地部分於七十六年七月六日以買賣為原因，同年月二十八日移轉登記
    予訴外人葉振州所有，建物部分於同年月十六日以買賣為原因，同年月二十五日
    移轉登記予葉振州；一○五之一一號土地同年七月四日以買賣為原因，同年九月
    十八日移轉登記予葉振州，復於七十七年一月十九日移轉至訴外人林玉印名下，
    七十七年三月十五日再由林玉印移轉予訴外人許共河所有。上訴人林軒宇於七十
    七年間以系爭抵押權未獲清償為由，聲請拍賣抵押物，並由臺灣士林地方法院七
    十七年度民執字第六三一號強制執行中，林順萬訴請確認上訴人林軒宇執有上訴
    人丙○○負責之綺夢思化妝品有限公司（下稱綺夢思公司）簽發七十六年六月三
    十日期之八十萬元支票債權對林順萬不存在，並本於所有權提起異議之訴，請求
    撤銷前揭執行事件之執行程序（下稱異議之訴），於訴訟中之七十八年五月二日
    ，一○五之一一號土地抵押權登記經塗銷完竣，而前揭異議之訴等事件，經判決
    確認前述八十萬元支票債權不存在，撤銷對一○五之一一號土地之執行而駁回其
    餘之訴確定（按：上訴人林軒宇主張：撤銷對一○五之一一號土地之執行部分，
    係訴外裁判，但該部分之判斷，與本件無涉）；林順萬又以葉振州取得系爭房地
    所有權，係以林順萬於抵押借款時約定無法清償時由借主自行處分抵押物為其依
    據，此項約定有違民法第八百七十三條第二項規定而無效為由，訴請塗銷系爭房
    地之所有權移轉登記，亦經判決林順萬勝訴確定在案；而於前揭異議之訴確定後
    ，林順萬以伊僅欠上訴人林軒宇抵押借款二十五萬元，上訴人林軒宇拒絕受領清
    償為由，經台灣士林地方法院八十年度存字第一○九三號提存事件清償提存二十
    五萬元，而提起本訴等事實，有土地登記簿謄本、建築改良物登記簿謄本、不動
    產買賣契約書、臺灣士林地方法院七十七年度訴字第六一○號、本院七十七年度
    上字第一五一一號、七十九年度上更(一)字第一○七號、最高法院七十九年度台上
    字第五一五號、八十年度台上字第一二七八號、台灣台北地方法院七十六年度訴
    字第二一○四號判決正本、提存書、確定證明書等附卷可稽（請見台灣士林地方
    法院八十年訴字第九四八號請求塗銷登記卷第一六頁至第三○頁、第六四頁、同
    案本院上字卷第二八頁，上更(五)卷第七三頁至第七六頁、第二八三頁至第三○三
    頁），堪信為真實。
七、根據兩造之主張，本件所須審究者：(一)借貸契約之貸與人係上訴人林軒宇或上訴
    人林軒宇之兄林凱旋？(二)借貸金額係二百五十萬元，抑為一百七十萬元？(三)借款
    時是否預扣利息？(三)上訴人林軒宇已受清償金額若干？尚欠上訴人林軒宇金額若
    干？茲分項說明如次：
  (一)兩造於七十六年六月十一日簽訂借款契約書，約定「立契約書人丙○○（以下節
    稱借方）、林碧霞（以下節稱貸方），借方向貸方借新台幣一百七十萬元，經雙
    方達成協議如后：一借貸期限：自民國七十六年六月十一日起至民國七十六年十
    二月十五日止，共計六個月（每月十五日繳息）二利息：月息二分。（借方開給
    貸方之支票不得退票，否則同意貸方自行處分該不動產）．．．四提供擔保標的
    ：土地：士林區○○段○○段一七０地號持分二分之一面積六六平方公尺，三重
    市○○○段長泰小段一○五之一一地號所有權全部面積五一平方公尺。房屋：台
    北市○○區○○里○○鄰○○○路○段二四四巷一五號一Ｆ建號二○六六六全部
    ，一五號二樓建號二○六六七全部．．．借方同意以上開土地貳筆及房屋肆棟共
    同設定抵押權新台幣二百萬元給貸方。．．」等情，有借款契約書在卷可證（請
    見前開請求塗銷登記案本院上更(一)卷第六六頁、六七頁、上更(三)卷第三二頁、三
    三頁、上更(四)卷第二七頁、二八頁），上訴人林軒宇對該借款契約書之真正不爭
    執，堪信為真正。依該借貸契約書所示，已明確載明「借方」係丙○○，「貸方
    」為林碧霞，林順萬為連帶債務人及擔保物之提供人。況林順萬於台灣台北地方
    法院七十六年度自字第一二一三號刑事案件審理中稱：「我女兒（即丙○○）委
    託林代書（即林凱旋）借錢，我女兒拿我的所有權狀交給林碧霞言明借三個月，
    借錢只要還錢，我沒想到她（指丙○○）會週轉不靈．．．。」，於台灣士林地
    方法院七十六年度訴字第二一０四號塗銷所有權移轉登記事件中亦主張：「原告
    （指林順萬）之女丙○○因經商需款週轉，於七十六年六月間委由代書林凱旋代
    尋資金來源以借款應急，嗣經由林凱旋介紹，先後向林碧霞借用四十萬元、三十
    一萬五千、八十萬元，並由原告（指林順萬）提供其所有．．．．．，為林碧霞
    設定同額之抵押權，資為前開借款之擔保」等語在卷（請見前開請求塗銷登記案
    ，本院更(三)卷第四十二頁、四十三頁），嗣林順萬於八十年八月三十日亦主張積
    欠上訴人林軒宇一百七十萬元抵押借款，已清償一百四十五萬元，尚欠二十五萬
    元，因上訴人林軒宇拒收，乃以上訴人林軒宇為提存物受取人予以提存，有台灣
    士林地方法院八十年存字第一０九三號提存書可證（請見台灣士林地方法院八十
    年訴字第九四八號請求塗銷登記卷第六四頁）；另系爭房地及一○五之一一號土
    地於借款契約書簽訂之翌日即共同設定本金最高限額二百萬元之抵押權予上訴人
    林軒宇，登記原因發生日期為六月十一日，與借貸契約書約定之借款始期相同，
    足證此本金最高限額二百萬元抵押權，係根據前揭借款契約書，擔保上訴人丙○
    ○借款一百七十萬元而設定。又抵押權設定契約書及他項權利證明書上之債權人
    均記載為林碧霞，有他項權利證明書、抵押權設定契約書可憑（請見前開請求塗
    銷登記案，本院上更(四)第二九頁至第三三頁）。上訴人乙○○等雖辯稱：丙○○
    係向林凱旋借款一百七十萬元，並非向上訴人林軒宇借款，上訴人林軒宇在另案
    給付票款以及塗銷抵押權之訴歷審提出之借貸契約書，債權人欄均為空白，亦即
    未經承諾，早已失效，至本件給付借款事件提出之借貸契約書始由上訴人林軒宇
    在該失效已九年之契約書之債權人欄內簽字，並不生承諾之效力，且該借貸契約
    書第一行貸方林凱旋更改為林碧霞下方所蓋印章並非林順萬所有云云。然查：上
    訴人林軒宇提出之借貸契約書上共計蓋有十一枚林順萬之印文，經本院以肉眼比
    對結果，所有印文之大小、字型、雕刻方式均為相同，應係以同一枚印章所蓋用
    而成，上訴人乙○○等對於借貸契約書上其餘十枚林順萬之印文既均不爭執其真
    正，即應認為實在，是上訴人乙○○等單就借貸契約書第一行貸方姓名下方所蓋
    用之一枚林順萬印文否認其真正性，即屬無據。再查，借貸契約書第一行既已將
    消費借貸契約之當事人記載明確，則縱貸與人林碧霞暫未於借貸契約之末行簽名
    ，亦無礙於消費借貸契約當事人之認定以及契約之效力。何況，上訴人乙○○等
    於本院九十年十月二十三日言詞辯論期日，就向上訴人林軒宇借款一百七十萬元
    乙事，已不爭執（請見本審卷卷二，第二三六頁），足見本件係上訴人丙○○向
    上訴人林軒宇借款一百七十萬元，以林順萬所提供之房地作為擔保，並由丙○○
    、林順萬為連帶債務人，足堪信為真實。
  (二)上訴人林軒宇所持有面額八十萬元之支票，係以台北市第一信用合作社南京東路
    分社為付款人，訴外人綺夢思公司為發票人，發票日為七十六年六月三十日，提
    示日為七十六年七月三日（請前開請求塗銷登記案，原審卷第三五頁反面），據
    上訴人林軒宇之訴訟代理人林凱旋於台灣台北地方法院七十六年度自字第一二一
    三號背信案件審理時供稱：「．．．．．第一次八十萬元，第二次一百萬元，第
    三次七十萬元，拿現款交錢時寫借貸契約書」（請見前開請求塗銷登記案，本院
    上字卷第九五頁），「八十萬元支票是王萬得（係綺夢思公司財務經理）來拿七
    十萬元時開的」（見同上卷第一百頁反面），該案七十七年元月二十六日審理時
    ，林凱旋並稱：「八十萬元之支票係於七十六年六月底取得，而八十萬元之現款
    則於同年月十日即交付」云云（請見前開請求塗銷登記案，原審卷十二頁反面即
    台灣台北地方法院七十六年自字第一二一三號刑事判決理由一(一)之５）。茍上訴
    人林軒宇於七十六年六月十日即巳交付上訴人丙○○借款八十萬元，以上訴人林
    軒宇出借一百七十萬元時，除即時索取同額本票，並於同年月十一日簽訂借款契
    約書，翌日即申請設定抵押權登記之謹慎行事情狀以觀，上訴人林軒宇於簽訂借
    款契約書時，豈有不將八十萬元借款一併載入之理？於申請設定抵押權登記時焉
    有不設定本金最高限額二百五十萬元，而僅設定本金最高限額抵押權二百萬元之
    理？又林順萬另案起訴請求確認上訴人林軒宇對伊之支票債權不存在等案件，業
    經判決確認上訴人林軒宇對林順萬之前述八十萬元支票債權不存在而告確定，有
    臺灣士林地方法院七十七年度訴字第六一○號判決、本院七十七年度上字第一五
    一一號判決、七十九年度上更(一)字第一○七號判決、最高法院七十九年度台上字
    第五一五號判決、八十年度台上字第一二七八號判決正本可參（請見前開請求塗
    銷登記案，本院更(三)卷第七十八頁至第九十一頁），足證本件抵押借款係一百七
    十萬元，非二百五十萬元。是上訴人林軒宇主張借款本金係二百五十萬元，不足
    採信。上訴人林軒宇雖主張：上訴人林軒宇曾以該八十萬支票聲請拍賣抵押物裁
    定，林順萬提起確認票據債權不存在暨債務人異議之訴案，經最高法院八十年度
    台上字第一二七八號判決該八十萬元債務存在確定云云。惟按民事訴訟法第四百
    條第一項規定確定判決之既判力，惟於判決主文所判斷之訴訟標的，始可發生。
    若訴訟標的以外之事項，縱令與為訴訟標的之法律關係有影響，因而於判決理由
    中對之有所判斷，除同條第二項所定情形外，尚不能因該判決已經確定而認此項
    判斷有既判力（參照最高法院七十三年度台上字第三二九二號判例）。前開案件
    法院認定林順萬就本件抵押物所有權所為塗銷所有權移轉登記之判決，並非形成
    判決，在未為塗銷登記前，不得提起第三人異議之訴，將林順萬執行異議之訴駁
    回，有最高法院八十年度台上字第一二七八號判決影本可證（請見本審卷卷一第
    一二七頁至第一三○頁），其理由就執行異議之訴訟標的以外之事項有所判斷，
    不能認為有既判力。就八十萬借款部分，由台灣士林地方法院七十七年度訴字第
    六一○號判決、本院七十七年度上字第一五一一號判決、本院七十七年度上更一
    字第一○七號判決（請見本審卷卷一，第一一○頁至第一二六頁）、最高法院八
    十年度台上字第一二七八號判決主文對照觀之，已確認上訴人林軒宇對訴外人林
    順萬八十萬元支票據債權不存在，而非上訴人林軒宇主張之「最高法院八十年度
    台上字第一二七八號判決確定該八十萬元債務存在」云云（丙○○並非該案之當
    事人，故對丙○○言，不生既判力或爭點效問題）。而最高法院九十年度台上字
    第一四五二號判決（請見本審卷卷二，第一六七頁至第一七一頁）亦認定上訴人
    林軒宇對上訴人乙○○等八十萬之借款債權不存在，有該判決影本可按（請見本
    審卷卷二，第一六七頁至第一七一頁），上訴人林軒宇前開主張，尚有誤會。上
    訴人林軒宇另主張：林順萬借得八十萬元後交付支票面額八十萬乙張予上訴人林
    軒宇收執。上訴人林軒宇確從胞兄林凱旋帳戶領出八十萬元。林順萬於台北地院
    七十六年度自字第一二一三號審理時亦承認有一次借款為八十萬元。上訴人林軒
    宇依前開確定判決提起損害賠償之訴案經本院判決上訴人乙○○等因未清償該八
    十萬借款須賠償上訴人林軒宇十四萬元及其利息確定云云。惟查票據為無因證券
    ，無法證明原因事實；林凱旋之戶頭縱使曾領出八十萬元，亦不足以證明上訴人
    丙○○有該筆八十萬元之借款；上訴人丙○○有另筆一百七十萬元之借款，已如
    前述，林順萬於台北地院七十六年度自字第一二一三號審理時亦承認有拿到八十
    萬元，亦不足以證明一百七十萬元借款外，有另筆八十萬元之借款存在。至於上
    訴人乙○○、丙○○、甲○○因聲請停止執行，惟前開異議之訴敗訴後，上訴人
    林軒宇請求損害賠償，經台灣士林地方法院及本院判決確定上訴人乙○○、丙○
    ○、甲○○應連帶賠償上訴人林軒宇十四萬元等情，有台灣士林地方法院八十三
    年度訴字第二一五號判決及本院八十三年度上字第一二二九號判決影本可證（請
    見本審卷卷一，第一三二頁至第一四五頁）。該賠償係填補上訴人林軒宇因停止
    強制執行所受之損害，與上訴人林軒宇實體上是否有該八十萬元債權無涉。又刑
    事判決之認定，並不能拘束民事法院，上訴人林軒宇以本院七十七年度上易字第
    一九九七號刑事判決理由認定該張八十萬元支票並非保證票，而主張有八十萬元
    借款債權存在，亦屬無據。
  (三)上訴人主張丙○○向上訴人林軒宇借款一百七十萬元，扣除利息及代書等費用，
    實際僅借到一百五十一萬五千元，其主張扣除之利息及代書費等當為十八萬五千
    元，不但為上訴人林軒宇所否認，其於前開請求塗銷登記案本院八十四年十二月
    四日言詞辯論期日提出之計算便條影本，記載本金一六０萬元亦與一百七十萬元
    或一百五十一萬五千元，均不相符。又利息七萬五千元乘三，無論是一個月利息
    為七萬五千元或三個月利息共七萬五千元，與所扣除之利息金額及約定月息二分
    亦均不相合，代書費八萬元尤不近情理，是上訴人丙○○主張借款一百七十萬
    元已先扣三個月利息云云，顯難採信。
  (四)按抵押權所擔保者為原債權、利息、遲延利息及實行抵押權之費用，民法第八百
    六十一前段定有明文；又遲延之債務，以支付金錢為標的者，債權人得請求依法
    定利率計算之遲延利息，但約定利率較高者，仍從其約定利率，同法第二百三十
    三條第一項規定甚明。經查：本件抵押權登記雖未記載利息及遲延利息，僅記載
    違約金每萬元每日十元正，但上訴人丙○○及林順萬與上訴人林軒宇於七十六年
    六月十一日簽訂一百七十萬元之借貸契約書則約定利息月息二分，則依前揭條文
    規定，應自七十六年六月十一日起算利息，惟查借貸契約約定月息二分，年利率
    即為二分四釐，已超過週年利率百分之二十，依民法第二百零五條規定，債權人
    對於超過部分之利息無請求權。於計算利息時仍照年利率百分之二十計算。依上
    訴人林軒宇自承出售一０五之一一號土地予訴外人林玉印、許共河七十六年十二
    月二十九日收取五萬元，七十七年元月十九日收取四十萬元，七十八年四月二十
    八日收取四十四萬六千元，八十年五月十四日收取尾款五十五萬四千元，共計一
    百四十五萬元（請見前開請求塗銷登記案，本院上更(二)字卷第二十頁，上訴人林
    軒宇八十四年十月三十日所具答辯狀），上訴人對此清償日期並無爭執，依民法
    第三百二十三條規定，應先抵充費用，次充利息，次充原本。則上訴人究清償多
    少借款債務，茲就前揭利息及違約金約定依序予以核算：
  (1)利息部分：系爭借款以年利率照百分之二十計算，月息以年息除十二，日息則以
    月息除三十，元以下四捨五入。其計算詳如下述：
    (甲)七十六年六月十一日借一百七十萬元，七十六年十二月二十九日清償五萬元。
      七十六年六月十二日至七十六年十二月二十八日共六個月零十七天，利息共十
      八萬六千零五六元，扣除清償利息五萬元，尚欠本金一百七十萬元、利息十三
      萬六千零五十六元。1,700,000元×20%× (6/12+17/12×30)－50,000元＝136
      ,0 56元（元以下四捨五入，下同）。
    (乙)七十七年一月二十九日償還四十萬元，扣舊欠利息十三萬六千零五十六元及七
      十六年十二月二十九日至七十七年一月二十八日利息二萬八千三百三三元，共
      計十六萬四千三百八十九元，餘款廿三萬五千六百十一元清償本金後，尚欠本
      金一百四十六萬四千三百八十九元。400,000元－136,056 元－28,333 元（一
      個月利息)＝235,611元。1,700,000元－235,611元＝1,464,389元。
    (丙)七十八年四月二十八日償還四十四萬六千元，先扣七十七年一月二十九日至七
      十八年四月二十七日共一年二月零三十天利息，共三十六萬六千零九十七元，
      餘款七萬九千九百零三元清償本金，尚欠本金一百三十八萬四千四百八十六元
      。1,464,389元×20%×   (1+2/12+30/30/12×30)  ＝366,097。446,000元－
      366,09 7元＝79,903元。1,464,389元－79,903元＝1,384,486。
    (丁)八十年五月十四日償還五十五萬四千元。先抵償七十八年四月二十八日至八十
      年五月十三日共二年零十六天利息共五十六萬六千一百零一元，尚欠利息一萬
      二千一百零一元，本金一百三十八萬四千四百八十六元。1,384,486元×20%×
       (2+16/12×30)＝566,101元。566,101元－554,000元＝12,101元。
    (戊)八十年八月三十一日提存二十五萬元，扣舊欠利息一萬二千一百零一元及八十
      年五月十四日起至八月三十日止，共三個月零十七天利息共計八萬二千三百元
      ，餘款十五萬五千五百九十九元抵償本金，尚欠本金一百二十二萬八千八百八
      十七元。1,384,486元×20%×    (3/12+17/365)  ＝82,300元。250,000元－
      12,101元－82,300元＝155,599元。1,384,486元－155,599元＝1,228,887元即
      上訴人之被繼承人林順萬於八十年八月三十一日，為前揭提存後仍積欠上訴人
      林軒宇本金一百二十二萬八千八百八十七元，則自八十年八月三十一日起至八
      十一年四月九日上訴人行使抵銷權時止，共七月十天，利息共計十五萬零一百
      九十七元，即尚積欠本息共一百五十二萬九千二百八十一元。1,228,887元×
      20%× (7/12+10/ 360)＝150,197元。1,228,887元＋150,197元＝1,529,281元
      。
  (2)違約金部分：按約定之違約金額過高者，法院得減至相當之數額，民法第二百五
    十二條定有明文。按「違約金之約定是否過高，應依違約金係屬於懲罰之性質或
    屬於損害賠償約定之性質而有不同。若屬前者，應依一般客觀事實、社會經濟狀
    況及當事人所受損害情形，以為酌定標準；若為後者，則應依當事人實際上所受
    損失為標準，酌予核減」，最高法院八十七年度台上字第二五六三號判決可供參
    考。查系爭不動產於設定時，約定違約金每萬元每日十元，其性質係屬賠償總額
    預定性，依此計算，一萬元一個月之違約金為三百元，一年之違約金則為三千六
    百元，其違約金之比率高達百分之三十六，顯屬過高，本院審酌約定之利息為月
    息二分已屬過高，上訴人林軒宇又利用林順萬設定抵押權時預留之文件，擅自將
    抵押物所有權移轉登記為第三人所有，行為失當，及上訴人林軒宇實際上所受之
    損害為資金無法利用之損失等情節，認當事人已約定有高額利息，其約定之違約
    金仍屬過高，應按一般銀行貸款違約金之規定酌減為逾期六個月以內者按原利率
    百分之十，逾六個月者，按原利率百分之二十計算違約金較為合理。又查訴外人
    綺夢思公司簽發由林順萬與丙○○背書之一百七十萬元本票，係於七十六年十二
    月十五日到期，十二月十六日提示退票（請見前開請求塗銷登記案，本院更(三)卷
    第三十一頁），本件違約金自應自七十六年十二月十六日起算，即自七十六年十
    二月十六日起至七十七年六月十五日止，按原利率百分之十即年息百分之二，自
    七十七年六月十六日起至八十一年四月九日（上訴人行使抵銷權時）止，按原利
    率百分之二十即年息百分之四計算違約金，其計算如下：
    (甲)七十六年十二月二十九日償還五萬元，七十六年十二月十六日至七十六年十二
    月二十八日共十三日，本金一百七十萬元之違約金共一千二百一十一元。
    1,700,000元×2%÷365×13天＝1,211元。
    (乙)七十七年一月二十九日償還四十萬元，自七十六年十二月二十九日起至七十七
      年一月二十八日止共三十天，因尚未扣滿利息，故本金仍有一百七十萬元，是
      核其違約金二千七百九十五元。1,700,000元×2%÷365×30=2,795元。
    (丙)七十八年四月二十八日償還四十四萬六千元，自七十七年一月二十九日起至七
      十七年六月十五日止，共四月十八天，按年息百分之二計算違約金；自七十七
      年六月十六日起至七十八年四月二十七日止，共十月十二天，按年息百分之四
      計算違約金，惟斯時本金僅剩一百四十六萬四千三百八十九元，巳如前所述，
      故違約金共六萬一千九百四十六元。（1,464,389元×2%÷12×4）＋（ 1,464
      , 389   元×2%÷365×18）＝11,207元。（1,464,389元×4%÷12×10）＋（
      1,464,  389元×4%÷365×12）＝50,739元。11,207元＋50,739元＝61,946元
      。
    (丁)八十年五月十四日償還五十五萬四千元，自七十八年四月廿八日至八十年五月
      十三日止，共二年零十六日，本金尚餘一百三十八萬四千四百八十元，故違約
      金共五十一萬三千一百八十七元。1,384,486元×4%×2=110,759元。
      1,384,486 ×4%÷365×16=2,428元。110,759元＋2,428元＝113,187元。
    (戊)八十年八月三十一日清償提存二十五萬元，自八十年五月十四日起至八十年八
      月三十日止共三月零十七日，如前所述，本金尚餘一百二十二萬八千八百八十
      七元，故自八十年五月十四日起至八十一年四月九日上訴人行使抵銷權止，共
      十月二十六日，違約金為四萬四千四百六十四元。1,228,887元×4%÷12×10
      ＝40,963元。1,228,887元×4%÷365×26＝3,501元。40,963元＋3,501元＝
      44,464 元
    (己)以上違約金共計二十二萬三千六百零三元。1,211元＋2,795元＋61,946元＋11
      3,187元＋44,464元＝223,603元。
  (五)綜上所述，上訴人丙○○於七十六年六月十一日向上訴人林軒宇借款一百七十萬
    元，並以林順萬所提供之房地作為擔保，扣除陸續清償之一百四十五萬元，並另
    提存之二十五萬元及算至八十一年四月九日止，上訴人尚應清償上訴人林軒宇本
    金、利息及違約金共計一百七十五萬二千八百八十四元（1,529,281元＋223,603
    元＝1,752,884元），應堪認定。
  (六)上訴人主張：上訴人林軒宇將林順萬提供抵押之系爭房地及一○五之一一號土地
    移轉與第三人所有，依侵權行為及民法第一百十三條規定，對上訴人應負回復原
    狀及損害賠償責任，爰以上開債權與系爭抵押債權抵銷等語。惟查系爭房地移轉
    予訴外人葉振州，因違反民法第八百七十三條第二項規定而無效，業經判決確定
    該部分移轉登記應予塗銷，巳如前述，系爭房地仍為上訴人所有，故無請求上訴
    人林軒宇回復原狀或給付其市價以為賠償之餘地。至於一０五之一一號土地部分
    ，上訴人林軒宇違法處分，依修正前民法第一百八十四條第一項規定（依民法債
    編施行法第一條規定，應適用修正前之舊法），自應負損害賠償責任。上訴人林
    軒宇雖自承葉振州係於七十六年十二月二十九日簽約以一百四十五萬元轉賣林玉
    印，再轉售許共河，然按物因侵權行為而受損害，請求金錢賠償，其有市價者，
    應以請求時或起訴時之市價為準。蓋損害賠償之目的在於填補所生之損害，其應
    回復者，並非「原來狀態」，而係「應有狀態」，應將損害事故發生後之變動狀
    況考慮在內。故其價格應以加害人應為給付之時為準，被害人請求賠償時，加害
    人即有給付之義務，算定被害物價格時，應以起訴時之市價為準，被害人於起訴
    前已曾為請求者，以請求時之市價為準。惟被害人如能證明在請求或起訴前有具
    體事實，可以獲得較高之交換價格者，應以該較高之價格為準。因被害人如未被
    侵害，即可獲得該項利益（最高法院六四年度第六次民庭庭推總會議決議參照）
    。本件林順萬係於八十年十一月二十二日起訴，有起訴狀附卷可稽（請見台灣士
    林地方法院八十年訴字第九四八號卷，第四頁至第八頁），嗣於八十一年四月九
    日始主張以所受損害抵銷（請見同前卷第一百七十四頁反面），而一○五之一一
    號土地經送中國不動產公司鑑定結果，起訴時之市價總值為四百九十七萬三千零
    八十九元，八十一年四月請求抵銷時之市價為五百四十萬零五百元，有鑑定報告
    書在卷可資佐證，揆之首揭說明，算定賠償價格時，自應以上訴人八十一年四月
    九日行使抵銷時為準，即上訴人之損失為五百四十萬零五百元。而上訴人既已受
    償一百四十五萬元，所受之損害為三百五十五萬零五百元，已足以清償上訴人前
    揭包括本金、利息、違約金之所欠一百七十五萬二千八百八十四元，已逾本件之
    一百七十萬元票款債務。又上訴人林軒宇雖另主張：伊移轉登記一○五之一一號
    土地時，曾支出土地增值稅五十萬六千七百十元、監證費八百九十四元、印花稅
    八百九十三元、規費四千二百零四元，移轉系爭房地時曾支出契稅一萬八千四百
    八十七元、土地增值稅二十三萬零一百五十五元，合計七十六萬一千三百四十三
    元，均應由嗣後售與林玉印之一○五之一一號土地價款一百四十五萬元扣抵云云
    ，並提出相關單據為證（請見前開請求塗銷登記案卷宗），然上訴人林軒宇既係
    違反前開借貸契約書之約定，於系爭本票七十六年十二月十五日到期前，即將一
    ○五之一一號土地違法處分取償，已如前述，則其違約非法之處分行為所衍生之
    土地增值稅、契稅、監證費、印花稅及規費合計七十六萬一千三百四十三元，自
    不應令林順萬負擔，是以上訴人主張此部分之費用應予扣抵云云，亦不足採。退
    而言之，縱令上訴人林軒宇違約非法之處分行為所衍生之土地增值稅、契稅、監
    證費、印花稅及規費合計七十六萬一千三百四十三元，應令林順萬負擔，以林順
    萬所有一○五之一一號土地於八十一年四月九日其主張抵銷時，價值為五百四十
    萬零五元，扣除上訴人林軒宇已受償一百四十五萬元，再扣除上訴人尚應清償之
    本金、、利息、違約金一百七十五萬二千八百八十四元及包括系爭房地在內之土
    地增值稅、契稅、監證費、印花稅及規費七十六萬一千三百四十三元後，亦逾本
    件之一百七十萬元票款債務。前開債權、債務給付種類相同，且均屆清償期，依
    修正前民法第三百三十四條前段規定（依民法債編施行法第一條規定，應適用修
    正前之舊法），上訴人乙○○等主張以其對於上訴人林軒宇之損害賠償債權與本
    件債務相抵銷，合於抵銷要件，應予准許。
  (七)上訴人林軒宇雖辯稱：中國鑑定公司專業水準不足，鑑定一○五之一一號土地未
    以同為素地之案例為基礎，所為之鑑定報告不可採云云。但查，中國鑑定公司成
    立於六十四年，為台灣台北地方法院民事執行處不動產鑑定公司之一，有台灣台
    北地方法院民事執行處不動產鑑價人分配表及中國鑑定公司簡介可憑（請見前開
    請求塗銷登記案，本院上更(五)卷第一一八、一一九頁、外放），前開請求塗銷登
    記案，兩造對於由本院就上開台灣台北地方法院民事執行處不動產鑑價人分配表
    中擇一公司鑑定並無意見，上訴人林軒宇亦僅主張鑑定公司須於八十一年前成立
    即可（請見前開請求塗銷登記案，本院上更(五)卷第一二九頁），又中國鑑定公司
    鑑定師卓明章對一○五之一一號土地何以未以同為素地之案例為鑑定基礎之事，
    亦於前開案件到庭證稱：「這牽涉案例收集，資料沒辦法查知，因找不到相同情
    況之素地，所以以蓋有建物之土地為市場分析之基礎，之後再分離建物之價值，
    算出土地之價值。」「（如何分離？）考慮建物的成本、折舊、管銷費用、利潤
    ，這有土地開發分析法做評斷，推回土地價值，數據都有經驗累積及查過資料，
    不會有太大的誤差。」等語（請見前開請求塗銷登記案，本院上更(五)卷第一八三
    頁），是上訴人林軒宇主張鑑定報告不可採云云，不足採信。上訴人林軒宇請求
    另行鑑定，本院亦認無重新鑑定必要。
八、上訴人林軒宇主張：就處分三重市土地而言，上訴人林軒宇依約定處分三重市土
    地為合法行為，此經林順萬向板橋地方法院提起塗銷三重市土地所有權移轉登記
    之訴，經板橋地方法院七十七年度訴字第一三五一號判決「原告之訴駁回」，判
    決理由認為：「．．．足證被告葉振州抗辯其與案外人林凱旋並無詐害原告行為
    之事實為真實，原告主張為詐害行為並非可信，再查本件原告與案外人林凱旋所
    成立抵押權契約行為與不動產買賣行為為各別之法律行為，文書內容及標地價款
    均不相符，與民法第八百七十三條第二項規定之要件與立法精神均屬有間，原告
    以此主張買賣契約之行為為違法之無效行為，純屬誤解，並無理由，自應認被告
    葉振州之抗辯事實為真實，原告與案外人林凱旋成立訟爭土地買賣移轉登記予被
    告葉振州之行為既為正當，則由被告葉振州移轉登記予被告林玉印，再移轉登記
    予被告許共河之行為均無所謂處分贓物之違法無效行為可言，．．．」，林順萬
    不服提起上訴，經本院七十七年度上字第一四四七號判決「上訴駁回」，該判決
    理認為：「再查上訴人由（林順萬）與案外人林凱旋所成立設定抵押權契約行為
    與不動產買賣行為，為各別之法律行為，文書內容及標的價款數額均不相符，與
    民法第八百七十三條第二項規定之要件與立法精神均屬有間，被上訴人（林順萬
    ）以此主張買賣契約之行為為違法之無效行為，純屬誤會，並無可採」；及「綜
    上所述，應認上訴人（葉振州）等之抗辯為真實，被上訴人（林順萬）與案外人
    林凱旋成立訟爭土地買賣轉移登記予上訴人葉振州之行為既為正當，則由上訴人
    葉振州移轉予上訴人林玉印，再移轉登記上訴人許共河之行為均無所謂處分贓物
    之違法無效行為而言」；「從而原審認為被上訴人（林順萬）提起本件訴訟無論
    依侵權行為損害賠償，不當得利，代位權、所有權等法律關係主張上訴人等應塗
    銷訟爭土地之所有權移轉登記，均為無理由，應予駁回云云，於法並無不合。」
    足見上訴人林軒宇處分三重市土地於法有據，並非無效。林順萬不服，再提起上
    訴，迭經最高法院八十年度台上字第八五號判決「上訴駁回」確定在案，按訴訟
    標的之法律關係，於確定之終局判決中已經裁判者，就該法律關係即有既判力當
    事人雖僅於新訴訟用作攻擊防禦方法，法院亦不得為反於確定判決裁判，最高法
    院三十年度上字第八號判例、五十八度台上字第三○九四號判決、七十二年度台
    上字第三三六號判決可資參酌，上訴人乙○○等主張抵銷，已抵觸上開判例，於
    法不合云云。惟查前開判決之當事人既係葉振州、林玉印、許共河，上訴人林軒
    宇為訴外人，有各該判決影本可稽（請見本審卷卷二，第二○○頁至第二一六頁
    ），當事人不同，自不生既判力、及爭點效之問題，上訴人林軒宇之主張為不可
    採。
九、上訴人林軒宇主張：本院八十八年度上更(五)字第八號判決違反民事訴訟法第四百
    九十六條（按：上訴人林軒宇誤為第九百九十六條）第一款及第十二款甚明，上
    訴人林軒宇已依法提出再審云云。惟查本院八十八年度上更(五)字第八號判決目前
    仍為有效之確定判決，上訴人林軒宇縱提起再審之訴，亦不影響其效力。上訴人
    林軒宇所提之再審理由，應由該再審案件審理，與本案無涉，併予敘明。
十、上訴人林軒宇又主張：林順萬之提存二十五萬元，附有「上訴人林軒宇應塗銷台
    北市○○區○○段二小段一七○地號土地應有部分二分之一及同所建號二○六六
    六號及二○六六七號即台北市○○○路○段二四四巷十五號地面層及二層共同擔
    保，設定最高限額抵押權新台幣二百萬元之抵押債權」之條件，故不生清償之效
    力云云。惟查上訴人林軒宇之債權業已不存在，已如前述，上訴人林軒宇即負有
    塗銷抵押權登記之義務，林順萬附此條件，亦無不合，上訴人林軒宇之主張，自
    不可採。
十一、本件事證已臻明確，兩造其餘攻擊、防禦方法及所舉證據，無礙勝負之判斷，
      爰不一一論列，附此敘明。
十二、綜上所述，上訴人乙○○等之抗辯，自屬可信，上訴人林軒宇之主張為不足採
      。從而，上訴人林軒宇本於借款之法律關係，請求上訴人乙○○等連帶給付為
      無理由，不應准許。其假執行之聲請亦失所附麗，應併予駁回。原審判命上訴
      人給付連帶給付一百二十二萬三千九百四十七元，及自民國八十年八月三十一
      日起，至清償日止，按週年利率百分之二十計算之利息，及如原審判決附表所
      示之違約金，並為假執行之宣告，自有未洽。上訴人乙○○等上訴意旨指摘原
      判決不當，求予廢棄改判，為有理由。自應由本院予以廢棄改判，如主文第二
      項所示。原審為上訴人林軒宇敗訴，及駁回其假執行聲請部分之判決，並無不
      合。上訴人林軒宇上訴意旨指摘原判決不當，求予廢棄改判，為無理由，應予
      駁回。
十三、據上論結，本件上訴，上訴人乙○○等部分為有理由，上訴人林軒宇部分，為
      無理由，依民事訴訟法第四百四十九條第一項、第四百五十條、第七十八條，
      判決如主文。
中      華      民      國    九十      年      十一      月    六      日
                              民事第十二庭
                                  審判長法  官  林  丁  寶
                                        法  官  高  鳳  仙
                                        法  官  林  恩  山
右正本係照原本作成。
如不服本判決，應於收受送達後二十日內向本院提出上訴書狀，其未表明上訴理由者
，應於提出上訴後二十日內向本院補提理由書狀（均須按他造當事人之人數附繕本）
上訴時應提出委任律師或具有律師資格之人之委任狀；委任有律師資格者，另應附具
律師及格證書及釋明委任人與受任人有民事訴訟法第四百六十六條之一第一項但書或
第二項（詳附註）所定關係之釋明文書影本。
中      華      民      國    九十      年      十一      月    七      日
                                        書記官  周  淑  靜
附註：
民事訴訟法第四百六十六條之一（第一項、第二項）：
對於第二審判決上訴，上訴人應委任律師為訴訟代理人。但上訴人或其法定代理人具
有律師資格者，不在此限。
上訴人之配偶、三親等內之血親、二親等內之姻親，或上訴人為法人、中央或地方機
關時，其所屬專任人員具有律師資格並經法院認為適當者，亦得為第三審訴訟代理人
。


司法院資訊處製作；財團法人民間司法改革基金會備份。
